【裁判字號】    90,判,251
【裁判日期】    900222
【裁判案由】    綜合所得稅
【裁判全文】
最  高  行  政  法  院  判  決                      九十年度判字第二五一號
    再 審原 告  甲○○
    再 審被 告  財政部臺灣省北區國稅局
    代  表  人  林吉昌
右當事人間因綜合所得稅事件，再審原告對本院中華民國八十八年四月八日八十八年
度判字第八七一號判決提起再審之訴。本院判決如左：
    主  文
再審之訴駁回。
再審訴訟費用由再審原告負擔。
    事  實
緣再審原告民國八十年度綜合所得稅結算申報，再審被告以其漏報取自國防部中山科
學研究院（下簡稱中科院）之薪資所得計新臺幣（下同）二九二、九四四元，乃核定
補徵稅額三八、○八三元。再審原告不服，就取自中科院薪資所得三九二、九四四元
部分，申請復查，未准變更，提起訴願、再訴願，遞遭決定駁回，提起行政訴訟，經
本院八十八年度判字第八七一號判決（以下簡稱原判決）駁回其訴。再審原告不服，
主張原判決有修正前行政訴訟第二十八條第一項第一款之再審事由，提起再審之訴。
茲摘兩造訴辯意旨如次：
再審原告起訴意旨及補充理由略謂︰一、財政部稅制委員會於七十九年、八十三年、
八十七年所編印各版新舊所得稅彙編中，分別以七十九年十月十八日台財稅第七九○
七一四三三○號函、八十三年八月三十一日台財稅第八三一六○七六六一號函、八十
七年九月二十一日台財稅第八七一九六五三六六號函再三的向人民宣示，凡未編入該
年度版之「本部及各權責機關所對外發佈舊函示，非經其重行核定，一律不再援引適
用」，經遍查其七十九年、八十三年、八十七年版之所得稅法令彙編中，皆未列入財
政部六十八台財稅三八五○一號函、行政院台八十四財三七○○七號函，依上開各年
度版所得稅法令彙編首揭各函示之意旨，應為無效之函示，必經各權責機關重新核定
後，始重新生效，是以財政部及行政院如欲起課中山科學研究院非軍職員工品位加給
或技術津貼之稅賦，必須立刻重新函示，方能起課，否則即違反「禁反言－政府機關
言出必行，不能反悔」之原則，而國家社會將在政府朝令夕改之狀況下，抗爭不斷，
陷入混亂不安之局面。二、本案爭議之要點之一為財政部及其所屬各區國稅局身為行
政主管機關，雖得本於職權依據所得稅法責成行政釋示聲明應稅之主張，但自民國六
十八年稽徵機關函示徵免原則以來至民國八十四年十一月十七日確定應稅期間，中科
院依徵免則認定免稅，並多次向桃園稅捐稽徵處及財政部北區國稅局據實說明，而主
管機關除以右述七十九、八十三、八十七年所得稅法令彙編之函示，及不作為之默示
同意此部分免稅，導致長期以來中科院員工信賴此等主張，認為財政主管機關以上開
函示及不作為之默示，乃基於行政一體原則，授權國防部及中科院或其他公務機關之
相互認定並合於行政行為明確性原則下，在實質上已存在信賴之法律效力，因而作成
生涯規劃，處置財產（復無扣繳憑單），故應有行政法上「信賴保護」原則之適用，
依據本院七十六年判字第四七四號判決文示以「．．．不管行政機關之決定是否合法
，除了重大且明顯之瑕疵或其違法係可歸責於納稅義務人外，行政機關之行為一經表
露於外，人民通常會對所造成的法律狀態之存續寄以信賴，並以之作為依據，此種依
據信賴，應受保護」，及一般法學原理亦皆言「信賴保護原則」，係指人民信賴政府
機關之決定，就其生活關係已有適當之安排，政府機關應給予保護或給予合理補償而
言。是以財稅機關在七十九、八十三年版所得稅法令彙編中以首揭各函示之意旨及長
期不作為之默示，所造成之財政部六十八台財稅三八五○一號函無效的法律效力，應
使中科院非軍職員工在八十四年十一月十七日行政院台八十四財三七○○七號發佈前
享有「信賴保護」的利益，此為財稅機關所必須允諾的法律保護結果，實無關事業主
（國防部或中山科學研究院）承諾或應由事業主負擔之稅賦，因此往前補課中科院非
軍職員工五年稅之處分顯然違法，理應辨明。三、再按所得稅法第九十四條第一項：
「扣繳義務人於扣繳稅款時，應隨時通知納稅義務人，並依本法第九十二條之規定，
填具扣繳憑單發給納稅義務人，如原扣稅額與稽徵機關核定稅額不符時，扣繳義務人
於繳納稅款後，應將溢扣之款退還納稅義務人；不足之數由扣繳義務人補繳，但扣繳
義務人得向納稅義務人追償之。」明白規定扣繳義務人即中科院院長及主辦會計，有
先行代納稅義務人繳納之義務。固然同法第八十九條第二項有「扣繳義務人未履行扣
繳義務責任，而有行蹤不明或其他情事，致無從追究者，稽徵機關得逕向納稅義務人
徵收之」的述。卻完全不適用於中科院非軍職員工五年補課稅案中，其理至明，因
為中山科學院究為國家機關，扣繳義務人承命行事，不敢稍有僭越，復有國防部、行
政院等上級機關可資追究，非無從也。更何況稅捐稽徵法第四十八條之三（修正條文
）復有「納稅義務人違反本法規定，適用裁處時之法律。但裁處前之法律有利於納稅
義務人者，適用最有利於納稅義務人之法律。」（從新從輕之原則）及中央法規標準
法第十八條「．．．但舊法規有利於當事人而新法規未廢除或禁止所聲請事項，適用
舊法規。」（從優原則）之立法旨意，皆明白律定認事用法之原則，必須優先考慮對
人民（納稅義務人）最有利之部分後，仍然無法免除其責時，方得對人民（納稅義務
人）處分，此為先進民主國家所普遍遵行的原則（且所得稅法第九十四條第一項為現
行有效之法律。）所以財政部及其所屬各區國稅局，直接向中科院非軍職員工追課五
年稅之處分，顯然有違所得稅法第九十四條第一項法定之程序正義。四、又財政部民
國六十八年台財稅三八五○一號徵免原則及行政院台八十四財三七○○七號補充規定
，明顯變更人民之權利、義務者，有牴觸中央法規標準法第五條、第六條之意旨，復
未遵第七條．．．並即送立法院之規定，亦明顯有違程序上之正義。五、就稅法而言
，稅捐稽徵法為規範所有稅法（關稅、礦稅除外）之稽徵程序，相對於所得稅法單就
個人綜合所得稅及營利事業所得稅所為單純規範而言，則稅捐稽徵法為稅法之普通法
，所得稅法為所得稅之特別法，無可置疑。所以就中央法規標準法第十六條「法規對
其他法規所規定之同一事項而為特別之規定者，應優先適用之，其他法規修正後，仍
應優先適用。」特別法優於普通法原則，顯然稅捐稽徵法第二十一條第一項第一款、
第三款之規定，目標顯然應為中山科學研究院，及其上級機關國防部、行政院。六、
就稅捐稽徵法第一條：「稅捐之稽徵，依本法之規定，本法未規定者，依其他有關法
律之規定。」明白規定稅捐稽徵法未規定事項，適用其他有關之法律規定，而其第三
十八條：「納稅義務人對稅捐稽徵機關之復查決定，如有不服，得依法提起訴願及行
政訴訟。」復明定不服稅捐稽徵機關復查決定，得依法提起訴願，是以修正前訴願法
第二條：「本法所稱行政處分，謂中央或地方機關基於職權，就特定具體事件所為發
生公法上效果之單方行政行為；中央或地方機關對於人民依法聲請之案件，於法定期
間應作為而不作為，致損害人民之權利或利益者，視同行政處分。」所定義的行政處
分要件來論，財政部及再審被告已不能改變已構成核可免稅處分之既存事實，蓋作為
或不作為皆屬於單方行政行為。況且關係本系爭案件適用「信賴保護原則」，已由本
院員工依法向監察院聲請於八十八年十月二日獲得，茲摘錄桃園縣稅捐稽徵處大溪分
處於八十年四月八日駁回檢舉訴願人之釋示全案如下：「主旨：台端建議改進本轄中
山科學院給付薪資等給與核課綜合所得稅未盡合理乙節，復（覆）如說明二，請查照
。說明：一、依據財政部賦稅署台稅一發第000000000號移文單辦理。二、
查國防部中山科學研究院稱其員工薪資分成本俸及研究加給兩部份，本俸依法課稅；
至於研究加給係政府為獎勵科技人員科技研究工作之補助費，此研究補助費台端建議
應改成單一薪俸核課綜合所得稅，以健全所得稅制，此案俟所得稅法修正時，將一併
建議上級單位參採。三、承蒙台端提供寶貴意見，使所得稅制俞臻．．．」，揆諸上
述釋示，足證當時負責中山科學研究院國稅稽徵業務之桃園縣稅捐稽徵處大溪分處，
再度明確認定中科院非軍職員工所領之研究補助費為合於所得稅法第四條第八款前段
免稅規定為免稅之所得，而以極其委婉之口氣駁回檢舉訴願人的檢舉訴願，而檢舉訴
願人亦認為係駁回其檢舉訴願，因桃園稅捐稽徵處並未就其檢舉而對中科院本身或非
軍職員工納稅義務人，依稅捐稽徵法第三十條、第三十一條及所得稅法第七十九條、
第八十條、第八十一條、第八十三條、第九十五條所賦於的法定職權為調查核定，開
立核定稅額通知書、繳款書與非軍職員工，命其為補繳之行政行為，此可由監察院八
十五年三月十五日所發佈之糾正案第參項甲事實第四段所記述：「．．．八十一年九
月又有納稅義務人檢舉略以：『政府財政負擔沈重，中科院給付非軍職人員所得有低
報，造成課稅不公，請研究改進，以增裕稅收．．．』之實情而得證。因之斯時財政
部及核課主管機關以其法定職權，從五十五年至八十二年長達二十七年之久，所以對
中科院非軍職員工所領「品位加給、技術津貼」部分未以核定稅額通知書為應稅之補
徵作為，實是認定系爭實體，為合於所得稅法第四條第八款前段為免稅所得，殆無疑
義。就訴願法第二條中央或地方機關基於職權，就特定具體事件所為發生公法上效果
之單方行政行為，為行政處分的明確定義而言，已構成核定免稅之既存法秩序，而被
告故意隱瞞此一事實，意圖使鈞院誤判，蒙上司法不公之惡名。七、復就財政部賦稅
署八十八年一月十八日台稅一發八八一八九五八二一號書函所載：「國防部中山科學
研究院非軍職人員薪給中之「品位加給」及「技術津貼」徵免所得稅案，肇始於民國
六十八年，由該院員工具名檢舉該院非軍職人員所領取「品位加給」及「技術津貼」
未依法納稅。由行政院將檢舉函轉財政部，經財政部函請國防部查明給付之性質，惟
國防部函覆基於業務機密之理由無從提供．．．」，可知財政部至遲於六十八年已經
知悉中科院非軍職人員領有「品位加給」及「技術津貼」之事實，當時雖擬具處理辦
法報請行政院函准備查在案，並於六十八年十一月三十日以（六八）台財稅第三八五
○一號函免徵原則，以「如係、如屬」等關鍵詞授權中科院自行認定「品位加給、技
術津貼」為合於所得稅法第四條第八款免納所得稅之研究補助費，且財政部發文給國
防部後，更進一步在財政部所出版各年度版所得稅法令彙編、稅捐稽徵法令彙編中，
刻意隱去財政部（六八）台財稅第三八五○一號函之積極作為，使全國人民、法學界
、律師界、稅捐稽徵機關中、低階層官員皆不知有此函示存在，監察院（八五）院台
財字第二四五七號函調查意見即指出：且桃園縣稅捐稽徵處大溪分處於八十年四月八
日回覆檢舉納稅義務人，亦認為研究加給及技術津貼係政府為獎勵科技人員科技研究
之工作補助費（對人民公開表示），而北區國稅局於八十二年四月十五日北區國稅三
第八二○○七三○七號函，認「品位加給、技術津貼」可否適用所得稅法第四條第八
款亦有疑義，採不溯既往原則，可知稅捐稽徵機關中、低階公務員亦不知有台財稅第
三八五○一號函的存在；而在六十九年至八十三年以前亦從未對「品位加給、技術津
貼」開立核定稅額通知書或繳稅扣繳憑單，更使人民信賴中科院非軍職員工所領之「
品位加給、技術津貼」為符合所得稅法第四條第八款前段免稅要件為免稅所得，就訴
願法第二條第一項：「本法所稱行政處分，謂中央或地方機關基於職權，就特定之具
體事件所為發生公法上效果之單方行政行為之明確定義來看，已構成有效之認可免稅
行政處分，反之，就訴願法第二條第二項：「中央或地方機關對於人民依法聲請之案
件，於法定期限內應作為而不作為，致損害人民之權利或利益者，視同行政處分」之
有效定義而論，財政部至遲於六十八年已由檢舉人依所得稅法第一○三條告發中科院
非軍職員工領有品位加給、技術津貼之事實，屬已發現知悉課稅資料，當時財政部如
堅持「品位加給、技術津貼」為所得稅法第八條第四款但書部分所稱之勞務所得，非
免稅所得，即應命各地稅捐稽徵機關於六十九年所得稅結算申報時，發現中科院非軍
職員工，仍未申報研究補助費之所得後，依稅捐稽徵法第三十條、第三十一條、所得
稅法第七十九條、第八十三條、第九十五條等有關法條為調查、核定，並開立「核定
稅額通知書」與中科院非軍職員工，為法定期間應為之作為，卻在長達十餘年中不處
分中科院非軍職員工所領「品位加給、技術津貼」之不作為事實，一方面駁回檢舉人
檢舉，影響檢舉人領取檢舉獎金之權利，另一方面復損害中科院非軍職員工依法節稅
權、工作選擇權、生涯規劃處置財產權，已符合訴願法第二條第二項要件，視同核可
中科院非軍職員工所領之「品位加給、技術津貼」為免稅之研究補助費，殆無疑義；
要不是在行政院院會中財政部、國防部已達成為國防自主研發政策，應予免稅之認定
，而無須調查核定，否則以稅法授予稽徵機關查核之森嚴，那有任何機關首長、企業
主或納稅義務人能身免。故不論係刻意隱去台財稅第三八五○一號函之積極作為或係
應作為而不作為之論述下，中科院非軍職員工所領之品位加給、技術加給，非屬另行
發現課稅之資料，應有享有充分的「信賴保護原則」之適用；而地方機關桃園縣稅捐
稽徵處大溪分處基於職權（依訴願法第二條前段是謂有權解釋之機關）於八十年四月
八日復以：「．．．研究加給及技術津貼係政府為獎勵科技人員科技研究之工作補助
費，此研究補助費台端建議應改成單一薪俸核課綜合所得稅，以健全所得稅制，此案
俟所得稅法修正時，將建議上級單位參採．．．」如前所述，駁回檢舉人之檢舉，再
度確認中科院非軍職員工所領之品位加給、技術津貼為合於所得稅法第四條第八款為
免稅所得，而財政部及再審被告於八十三年一月二十二日始以北區國稅大溪審第八三
○○一二七二號函明確表示變更已往已核可免稅之處分。八、鈞院在對中科院數千份
判決中，對信賴保護原則的定義皆心證如下：「經查，行政法上所謂信賴保護原則，
係指人民因相信既存之法秩序，而安排其生活或處置其財產，則不能因嗣後法規之制
定或修正，而使其遭受不能預見之損害，用以保護人民之既得權益。本原則之適用，
係在禁止新制定或修正的法規有溯及既往之效力。」、「至所稱信賴保護原則，係指
人民信賴政府機關之決定，就其生活關係已有適當之安排，應給予保護或給予合理補
償而言。」是以鈞院亦已明確認定行政爭訟上有信賴保護原則之適用；而大法官吳庚
博士在其所著「行政法之理論與實用」論及「信賴保護原則為戰後在西德發展成功之
原則，最先適用於授益性質行政處分之撤銷或廢止，蓋相對人因此類處分獲有利益，
一經撤銷自將遭受損害，故行政機關撤銷授益處分時，應考慮補償相對人信賴部分有
效存續之利益，其後此項原則經該國憲法法院之不斷引用，且逐漸成為憲法層次之法
則，不僅拘束行政部門，對立法及司法部門亦有拘束力，故制定法規或適用法規均不
得溯及既往發生效力，使人民更為不利」。除此之外，城仲模博士在其主編之「行政
法裁判百選」亦論及「信賴保護原則，係指人民因相信既存之法秩序，而安排其生活
或處置其財產，則不能因嗣後法規之制定或修正，而使其遭受不能預見之損害，用以
保護人民之既得權，並維護法律尊嚴。信賴原則亦係一般法律原則，具有憲法層次效
力，可拘束立法、司法及行政。基於信賴保護原則，原則上禁止負擔性法律、命令或
自治法規有溯及既往效力（基於此，則八十三年一月二十二日北區大溪審第0000
0000函行政命令即違反此不得溯及既往之原則）；亦適用於授益行政處分之職權
撤銷與廢止；德國學說實務並認為信賴保護亦可適用於行政規則，尤其是形式上已公
開之行政規則；及一般法律生活上已無重大疑義而予接受之司法及行政慣例；行政指
導上禁反言法理亦係信賴保護原則之適用。大致上須有（一）信賴基礎。（二）信賴
表現。（三）信賴值得保護。在人民信賴值得保護之時，亦須斟酌公益以決定其保護
方法，我國實務界亦多所引用。以上法學學理，亦明確地支持中科院非軍職員工應享
有「信賴保護原則」之保護。九、財政部稅制委員會更於七十九、八十三、八十七年
度所出版各年度所得稅法令彙編及八十六年稅捐稽徵法令彙編中，以其首揭財政部（
七九）台財稅第七九○七一四三三四號函、財政部（八三）台財稅第八三一六○七六
六一號函、財政部（八七）台財稅第八七一九六五三六六號函、財政部（八六）第八
六一○七○○六九號函各函示，再三對全國人民揭示：「本部及各權責機關在民國某
年某月某日前發布所得稅釋示函令（稅捐稽徵釋示函令），凡未編入該各年度版之所
得稅法令彙編（稅捐稽徵法令彙編）中，自七十九年十一月五日、八十三年十月一日
、八十六年八月一日、八十七年十一月一日起，非經本部重行核定，一律不再援引適
用」，經再審原告詳查各該年度版之所得稅法令彙編（稅捐稽徵法令彙編）中，皆未
列入財政部六十八台財稅三八五○一函、行政院八十四年台八十四財三七○○七號函
，依上開各函示之意旨，應為無效之函示；且財政部刻意不公布（六十八）台財稅三
八五○一號函示，顯然違反「租稅法律主義」無法律拘束力，故該函示對中科院非軍
職員工，不具拘束力。就稅捐稽徵法第一條之一立法旨意，前述所得稅法令彙編三函
、稅捐稽徵法令彙編首揭函示，對據以申請之案件發生效力，且為對納稅義務人有利
者，應適用之。故北區國稅大溪審第八三○○一二七二號函、財政部（六八）台財稅
三八五○一號函及行政院八十四年台財三七○○七號函（皆未依中央法規標準法第七
條之規定送立法院備查）對中科院非軍職人員無拘束力，因此三函所依據之財政部（
六八）三八五○一號函違憲違法如前述，政府機關施政最忌反覆無常，憲法層次「禁
反言」原則，具有拘束立法、司法、行政三者之效力。十、工商時報於八十七年十月
十二日刊出記者張國仁以「為國家奉獻心力，卻被指為漏稅之徒」之新聞分析，可證
人民充分信賴中科院非軍職人員所領「品位加給、技術津貼」為免稅之研究補助，殆
無疑義，行政法院院長鍾曜唐先生亦認為系爭所得，應由國防部與財政部出面協商解
決。十一、監察院在（八五）院台財字第二四五七號函中，亦調查指出桃園縣稅捐稽
徵處大溪分處於八十年四月八日回覆檢舉納稅義務人，亦認為研究加給係政府為勵
科技人員科技研究工作之補助費（對人民公開承認），而北區國稅局於八十二年四月
十五日北區國稅三字第八二○○七三○七號函認「品位加給及技術津貼」可否適用所
得稅法第四條第八款，亦有疑義．．．應採不溯既往原則，．．．所以本案未納稅，
非可歸責於納稅義務人；又監察院分別於八十七年十一月二十日（八七）院台財字第
八七二二○○五八○號、及十二月二十二日（八七）院台財字第八七二二○○六五八
號函亦表明對中科院非軍職員工之處置顯非公平，而係中科院及稅捐機關之行政疏失
所致；就桃園縣稅捐稽徵處大溪分處於八十年四月八日函覆檢舉人之函，中科院非軍
職人員主觀上並無違章漏稅之故意，應享有「信賴保護原則」之適用，因其為主管機
關對人民之函示，非政府機關內部建議函。十二、綜上所述，財政部及其所屬各區國
稅局認事用法反覆無常，明顯違反稅捐稽徵的法定程序正義及信賴保護原則，不應補
課五年稅。為此，請行言詞辯論，並命中科院參加訴訟，查明事實，判決廢棄原判決
，並撤銷原處分及訴願、再訴願決定等語。
再審被告答辯意旨略以：一、按「左列各種所得，免納所得稅：．．．八、中華民國
政府或外國政府，國際機構，教育、文化、科學研究機關、團體、或其他公私組織，
為獎勵進修、研究或參加科學或職業訓練而給與之獎勵金及研究、考察補助費等。但
受領之獎學金或補助費，如係為授與人提供勞務所取得之報酬，不適用之。」，「一
、凡依職級按月定額發給者，應屬各該研究人員之薪資所得，應於給付時應依法辦理
扣繳，所得人並應於年度結算申報時合併申報課稅。二、如係按研究計劃個案給付、
並非通案按職級按月給付者，則為研究補助費，依法可免納所得稅。三、如屬第一種
情形，中科院以往未依法扣繳，所得人以往年度亦未申報納稅者，應即請中科院轉知
各所得人自行向稽徵機關補報並補繳應納稅款，可免予處罰，六十九年一月起，中科
院應於給付時依法扣繳，所得人應於每年終後合併申報綜合所得稅。四、本案經報奉
行政院六十八年十一月八日台六十八財第一一二○四號函准予備查在案。」，「中科
院給付非軍職人員「科技品位加給」暨「技術津貼」之所得稅徵免原則，仍請依本部
六十八年十一月三十日台財稅第三八五○一號函辦理。」分別為所得稅法第四條第八
款所規定及財政部六十八年十一月三十日台財稅第三八五○一號函、八十四年八月十
四日台財稅第八四一六四一四一八號函釋在案。次按「中科院給付非軍職人員之科技
品位加給暨技術津貼，免扣繳所得稅一案，與現行法令規定不合，奉示：本案應依法
課徵所得稅：至追課以往年度所得部分，請洽商財政部妥為處理．．．。」亦為行政
院秘書長八十四年十月十七日台八十四財三七○○七號函釋在案。經查中科院之預算
雖分別依計畫編列人事費支應其員工之各項給與，但實際上領受「科技品位加給」或
「技術津貼」之非軍職人員，無論配屬之單位或參與不同計畫，悉依該院所訂「科技
人員品位加給支給標準表」、「技術員薪給標準表」之等級，每月按級定額領取「科
技品位加給」或「技術津貼」。該院與其聘僱人員之約定事項亦載明所指薪給，除實
物代金及眷補費外，包括全部給與，是以該院非軍職人員所領受之「科技品位加給」
或「技術津貼」，核屬其因提供勞務所取得之報酬，另被告機關於八十二年間曾派員
前往該院現場瞭解結果，該院支付非軍職人員之「科技品位加給」及「技術津貼」係
採按月給付方式，是依前揭法條及函釋規定，原核定以系爭薪資所得（研究補助費或
品位加給）二九二、九四四元，併課當年度綜合所得額，核定應補稅額三八、○八三
元，要無不合，請予維持。又本件核定發單補徵稅款，並未逾前揭捐稽徵法第二十一
條所定核課期間，再審原告所稱基於信賴利益不宜追溯補徵等節，殊無足採。另再審
原告訴稱依所得稅法九十四條第一項規定，扣繳義務人即中科院主辦會計，有先行代
納之義務，國稅局直接向中科院非軍職員工追課，有違該條法定之程序正義乙節，惟
按「凡有中華民國來源所得之個人，應就其中華民國來源之所得，依本法規定，課徵
綜合所得稅。」、「納稅義務人應於每年二月二十日起至三月底止，填具結算申報書
，向該管稽徵機關，申報其上一年度內構成綜合所得總額．．．，以及有關減免、扣
除之事實，並應依其全年應納稅額減除暫繳稅額及尚未抵繳之扣繳稅額，計算其應納
之結算稅額，於申報前自行繳納。．．．。」分別為所得稅法第二條及第七十一條第
一項所明定。是本件再審原告既有前揭規定之應稅所得，即應依法合併申報綜合所得
稅，其未依規定合併申報，被告機關據以併課補徵，要無不合。再審原告所訴原判決
「適用法規錯誤」之理由，僅為其法律上見解之歧異，要難謂符合修正前行政訴訟法
第二十八條第一款規定之要件，請求駁回再審原告之訴等語。
    理  由
按行政訴訟法第二百七十三條第一項第一款即修正前行政訴訟法第二十八條第一款所
謂適用法規顯有錯誤，係指原判決所適用之法規與該案應適用之法規相違背，或與解
釋、判例有所牴觸者而言，至於事實之認定或法律上見解之歧異，難謂為適用法規顯
有錯誤。本件再審原告八十年度綜合所得稅結算申報，再審被告以其漏報取自中科院
之薪資所得二九二、九四四元，乃核定補徵稅額三八、○八三元，再審原告不服，循
序提起行政訴訟，為原判決駁回後，復以原判決有修正前行政訴訟法第二十八條第一
款之再審事由，提起再審之訴，略謂：財政部六十八年台財稅三八五○一號函及行政
院台八十四財三七○○七號函，未編入財政部稅制委員會編印之所得稅彙編，應屬無
效之函示，不得適用。自六十八年稽徵機關函示徵免原則以來，中科院依徵免原則認
定免稅，主管機關之默示此部分免稅，應有信賴保護原則之適用。且扣繳義務人未履
行扣繳義務，依所得稅法第九十四條第一項之規定，應由扣繳義務人補繳，被告直接
向原告追繳，有違上開規定。又所得稅法係所得稅之特別法，應優先於稅捐稽徵法而
適用等語。惟查憲法第一百六十五條係規定教育科學藝術工作者生活之保障，與憲法
第十九條規定人民有依法律納稅之義務，兩者併行不悖。前者要求政府依國民經濟進
展之情形，隨時提高教育科學藝術工作者之待遇；但並不因此免除該類人員依法納稅
之義務。因此，除非法律明定得免納稅義務者外，稅捐單位對之課徵各類稅款，無違
憲法第十九條、第一百七十一條及中央法規標準法第十一條之規定。從而，中科院不
論依何法源設立，其所屬人員是否具有等同軍人之身分，除非法律明定免徵綜合所得
稅外，自不得解免其納稅之義務。又行政法上所謂信賴保護原則，係指人民因相信既
存之法秩序，而安排其生活或處置其財產，則不能因嗣後法規之制定或修正，而使其
遭受不能預見之損害，用以保護人民之既得權益。本原則之適用，係在禁止新制定或
修正法規有溯及既往之效力。而所謂平等原則，係指相同之事件應為相同之處理，不
同之事件則應為不同之處理，除有合理正當之事由外，否則不得為差別待遇。本件中
科院之預算雖分別依計畫編列人事費支應其員工之各項給與，但實際上領受「品位加
給」或「技術津貼」之非軍職人員，無論配屬之單位參與不同計畫，均依該院所訂「
科技人員品位加給支給標準表」、「技術員薪給標準表」之等級，每月按級定額領取
科技品位加給或技術津貼。且該院與其聘僱人員之約定事項亦載明所指薪給，除實物
代金及眷補費外，包括全部給與，其非軍職人員所領受之科技品位加給或技術津貼，
核屬因提供勞務所取得之報酬，應無行為時所得稅法第四條第八款免納所得稅規定之
適用。況財政部臺灣省北區國稅局於八十二年間派員前往該中科院瞭解結果，其支付
非軍職人員之科技品位加給及技術津貼確係按月給付方式，復經中科院八十一年十一
月三日（八一）訓誠字第一六八七三號函致再審被告，說明該院各類薪資扣繳所得稅
狀況：「以該院於年度開始即訂有各項研究計畫，並按照研究計畫逐月實施。各項研
究計畫除一般經費外，為獎勵科技人員竭盡心智參與研發工作，另編列研發人員研究
補助費及技術津貼。為便利作業，研發人員研究補助費係採按月發放方式，再經由成
本歸戶手續，回歸計畫預算內（研究補助費採個案給付，必將增加人力及作業之負擔
，不符經濟效益）」等語。足見中科院給付非軍職員工之品位加給及技術津貼之所得
，屬經常性研究補助費給與，且依職級按月定額支給，為提供勞務所取得之報酬，依
首揭規定，核非免稅之薪資所得，再審被告依法發單補徵稅款，並未逾稅捐稽徵法第
二十一條所定核課期間，於法並無不合，且尚不違背法律不溯既往原則。而所得稅法
之有關規定一直未變更，僅補充解釋該稅法之行政院及財政部之函釋變更，未及於法
規之制定或修正，則上開函釋之變更應追溯至所得稅法頒布時生效適用，且無行政法
信賴保護原則之適用。而中小學教師課後輔導等所得，與本件所得，性質上並非相同
之事件，本件再審被告對再審原告課稅之處分，亦無違平等原則。另納稅義務人如有
所得稅法第十四條第一項各類之所得，即應依同法第七十一條規定申報納稅，而所得
稅法第九十五條之規定，僅係為加強課稅資料之正確性，授予稽徵機關調查及督促扣
繳義務人對於扣繳報告之確實，是尚不因稽徵機關未為調查或督促扣繳義務人，即認
納稅義務人就其取得之所得不負申報納稅之義務，從而，原判決駁回再審原告於前訴
訟程序之，其所適用之法規與應適用之法規並無違背，亦與解釋判例未有牴觸，自無
適用法規顯有錯誤之情形。至於再審原告於再審之訴主張再審被告未依所得稅法第九
十四條第一項之規定，由扣繳義務人補繳，係屬違法等理由，為原判決所不及審酌，
亦難據此認原判決為違法。綜上所述，再審原告所為上開主張，衡屬其個人法律上見
解之歧異，揆諸前揭說明，尚難認原判決有再審原告所指適用法規顯有錯誤之再審事
由，再審之訴為無理由，應予駁回。又本件事證已臻明晰，無行言詞辯論之必要，中
科院亦非本件訴訟標的必須合一確定者或因本件撤銷訴訟之結果，其權利或法律上之
利益，將受損害者，自無庸命其參加。併予明。
據上論結，本件再審之訴為無理由，爰依行政訴訟法施行法第二條、行政訴訟法第二
百七十八條第二項、第二百八十一條、第九十八條第三項前段，判決如主文。
中    華    民    國     九十        年      二      月     二十二      日
                    最 高 行 政 法 院  第 三 庭
                                審 判 長 法  官      鄭  淑  貞
                                         法  官      吳  錦  龍
                                         法  官      劉  鑫  楨
                                         法  官      姜  仁  脩
                                         法  官      林  家  惠
右  正  本  證  明  與  原  本  無  異
                                         法院書記官  陳  盛  信
中    華    民    國     九十        年      二      月     二十三      日


司法院資訊處製作；財團法人民間司法改革基金會備份。
